【裁判字號】    97,訴,273
【裁判日期】    980123
【裁判案由】    違反公司法
【裁判全文】
臺灣臺南地方法院刑事判決               97年度訴字第273號
公  訴  人  臺灣臺南地方法院檢察署檢察官
被      告  乙○○
            甲○○
共      同  賴鴻銘律師
選任辯護人  黃俊達律師
            劉錦勳律師
上列被告因違反公司法案件，經檢察官提起公訴（96年度偵字第
5238號），本院判決如下：
    主  文
乙○○、甲○○均無罪。
    理  由
一、公訴意旨略以：被告乙○○、甲○○分別為「梁鳴工業有限
    公司」（以下簡稱為梁鳴公司）、「南柏萬企業有限公司」
    （以下簡稱為南柏萬公司）實際公司負責人暨股東。民國92
    年12月23日，乙○○雖將梁鳴公司之應收股款新臺幣（下同
    ）200萬元存入第一銀行鹽水分行「梁鳴工業有限公司籌備
    處」之00000000000號帳戶內，但隨即於93年1月7日，將該
    200萬元全額提出，而以資產負債表、存摺影本等申請文件
    表明收足，並於同年月8日完成設立登記。另甲○○於94年9
    月23日，將南柏萬公司之應收股款50萬元（起訴書誤載為
    500萬元）存入第一銀行鹽水分行「南柏萬企業有限公司籌
    備處」之00000000000號帳戶後，隨即於94年9月30日將該50
    萬元全額提出，再於同日以資產負債表、存摺影本等申請文
    件表明收足，並完成設立登記，因認被告2人均涉公司法第9
    條第1項前段之對於公司應收股款未實際繳納而於申請文件
    表明收足之罪嫌。
二、按犯罪事實應依證據認定之，無證據不得認定其犯罪事實；
    又不能證明被告犯罪者，即應諭知無罪之判決，刑事訴訟法
    第154條第2項、第301條第1項分別定有明文。
三、本件公訴人認被告乙○○、甲○○涉有違反公司法罪嫌，係
    以證人姜六明、馮鈺慶、曾盈靜、吳明紅、方崑正、翁美玉
    之證述，經濟部96年1月29日經授中字第09631616300號函文
    暨梁鳴公司、南柏萬公司設立登記及變更登記資料等，作為
    所憑之論據。訊據被告2人均堅決否認有前揭犯行，辯稱：
  (一)梁鳴公司部分：
    1.梁鳴公司將200萬元存款存入並提出，乃是為了公司業務
      所需，用於公司硬體等事項，不能以此認定被告有「公司
      應收股款股東未實際繳納而以文件表明收足」之事實。
    2.查卷附梁鳴公司於第一銀行之帳戶，該帳戶確實有交易，
      不但有收入也有支出，交易日期一直到94年9月30日，如
      此交易更加證明梁鳴公司當初確實有收足股款，否則如何
      進行交易。
    3.檢察官並未提出梁鳴公司之200萬元領出後，係將股款發
      還股東，或任由股東收回之證據，不能證明被告乙○○有
      公司法第9條第1項之犯行。
  (二)南柏萬公司部分：
    1.被告甲○○並非南柏萬公司之實際負責人。
    2.檢察官並未提出任何證據，證明將50萬存款存入並提出，
      即屬「應收股款股東未實際繳納而以文件表明收足」。
    3.被告甲○○確實有繳納股款15萬元，南柏萬公司亦確實有
      進貨並營業。
    4.檢察官亦未提出南柏萬公司之50萬元資本額領出後，係將
      股款發還股東，或任由股東收回之證據，不能證明被告甲
      ○○有公司法第9條第1項之犯行等語。
四、經查：
  (一)梁鳴公司於93年1月8日設立登記時，被告乙○○為登記之負
    責人，股東則有被告乙○○、甲○○及案外人蘇瑞文等，該
    公司資本額為200萬元，分別由被告乙○○出資80萬元，被
    告甲○○與案外人蘇瑞文各出資60萬元；另南柏萬公司於94
    年9月30日設立登記之時，則由案外人姜六明登記為負責人
    ，並由姜六明、被告甲○○各自出資35萬元、15萬元為股款
    等情，有梁鳴公司、南柏萬公司設立登記表分別附於警卷內
    可稽（警卷第57、58、61、62頁）。
  (二)梁鳴公司之200萬元資本額於92年12月23日存入第一商業銀
    行帳戶後，旋於93年1月7日全數提領一空；南柏萬公司之50
    萬元資本額於94年9月23日存入第一商業銀行帳戶後，亦於
    同年月30日領出，有梁鳴公司、南柏萬公司銀行帳戶之往來
    明細可憑（警卷第74頁、第72頁），是梁鳴公司、南柏萬公
    司先後於93年1月8日、94年9月30日正式設立之時，帳戶內
    均無任何現金可資運用，乃屬事實。
  (三)然按公司法第9條第1項前段之罪，係以公司未實際收足股款
    ，卻以申請文件表明收足為要件。對照同法第388條規定：
    「主管機關對於公司登記之申請，認為有違反法令或不合法
    定程式者，應令其改正，非俟改正合法後，不予登記。」、
    第412條第1項：「有限公司應於章程訂立後15日內，將左列
    事項，向主管機關申請為設立之登記：一、第101條所列各
    款事項。二、繳足股款之證件。三、以現金以外之財產抵繳
    股款者，其姓名及其財產之種類、數量、價格或估價之標準
    。」、及同條第2項「主管機關對於前項之申請，應派員檢
    查，並得通知公司限期申復。」等規定，可認商業登記主管
    機關，對於申請設立登記之公司是否收足股款，乃有實質審
    查之權力，故該法第9條第1項前段「以申請文件表明收足」
    要件之審查時點，應以申請設立登記之時為準。查本件梁鳴
    公司、南柏萬公司雖分別於93年1月8日、94年9月30日完成
    設立登記，唯考量辦理登記之行政程序流程，以及該2公司
    之申請文件（包括資產負債表、股東繳納股款明細表、會計
    師之公司設立登記資本額查核報告書等）係分別於92年12月
    23日、24日、及94年9月23日、24日製作，則該2公司係分別
    於92年12月24日至93年1月8日間，以及94年9月24日至同月
    30日間提出登記申請，當無疑義；而據上揭梁鳴公司、南柏
    萬公司之帳戶往來明細，梁鳴公司於92年12月23日至93年1
    月7日間，南柏萬公司於94年9月23日至同月30日間，仍各有
    所申報之股本額20萬元、50萬元存於帳戶內，檢察官指稱該
    2 公司並未收足股款之情，即無成立餘地。
五、綜上所述，本件梁鳴公司與南柏萬公司於申請設立登記之時
    ，既均有與所申報之股款額相等之200萬元與50萬元之款項
    存入以該公司名義所開設帳戶內，至少於形式上應肯認該2
    公司有收足股款之事實。至於該股款於設立登記之日或前一
    日遭提領一空，雖使該2公司實質上成為無資本之虛設公司
    ，然檢察官既未提出積極證據以證明梁鳴公司與南柏萬公司
    實際上並未收足股款，自不能據以認被告2人有違反公司法
    第9條第1項前段之犯行，不能證明被告2人犯罪，依據前開
    說明，依法應為被告2人無罪之諭知。
據上論斷，應依刑事訴訟法第301條第1項，判決如主文。
中    華    民    國    98    年    1     月    23    日
                  刑事第十四庭  審判長法  官  吳坤芳
                                      法  官  黃翰義
                                      法  官  周紹武
以上正本證明與原本無異
如不服本判決應於收受本判決後10日內向本院提出上訴書狀，並
應敘述具體理由。其未敘述上訴理由者，應於上訴期間屆滿後20
日內向本院補提理由書狀（均須按他造當事人之人數附繕本）「
切勿逕送上級法院」。
                                書記官  韓若玉
中    華    民    國    98    年    1     月    23    日


司法院資訊處製作；財團法人民間司法改革基金會備份。
